【裁判字號】    96,重上,536
【裁判日期】    970109
【裁判案由】    拆屋還地等
【裁判全文】
臺灣高等法院民事判決                 96年度重上字第536號
上  訴  人  甲○○
訴訟代理人  戴森雄律師
被  上訴人  板信商業銀行股份有限公司
法定代理人  乙○○
訴訟代理人  李逸文律師
複  代理人  蔡佩衿律師
上列當事人間請求拆屋還地等事件，上訴人對於中華民國96年9
月5日臺灣板橋地方法院96年度重訴字第100號第一審判決提起上
訴，本院於96年12月26日言詞辯論終結，判決如下：
    主      文
上訴駁回。
第二審訴訟費用由上訴人負擔。
    事實及理由
一、被上訴人起訴主張：
  (一)坐落臺北縣板橋市○○○段167 地號土地（下稱系爭土地）
    為如附表所示之共有人共有，上訴人養母林選並非共有人，
    而系爭土地共有人於民國（下同）95年11月與被上訴人簽立
    信託契約，並辦理信託登記，被上訴人乃系爭土地登記名義
    所有權人。
  (二)上訴人並非系爭土地之共有人，未徵得被上訴人同意，並無
    任何占有之正當權源，上訴人竟於系爭土地上建有未辦保存
    登記之建物，該建物門牌號碼為臺北縣板橋市○○路○ 段10
    巷11號（下稱系爭建物），現由上訴人占有使用。系爭建物
    占用系爭土地如原判決附圖所示斜線部分，面積135 平方公
    尺，已侵害被上訴人對系爭土地所有權之圓滿行使，被上訴
    人依民法第767條前段、中段、第821條請求上訴人應將坐落
    於系爭土地上如原判決附圖所示之系爭建物拆除，並返還上
    開土地予被上訴人。
  (三)上訴人無權占有使用被上訴人之土地，被上訴人依民法第17
    9條、第181條規定及最高法院61年台上字第1695號判例意旨
    ，得向上訴人請求相當於租金之不當得利。上訴人占用系爭
    土地受有相當於租金不當得利之金額。爰請求自91年2 月10
    日起至96年2月9日，以系爭土地申報地價最低額即公告地價
    之80%為計算基準之不當得利。系爭建物占用系爭土地135平
    方公尺，又訴外人恆合建設有限公司（下稱恆合公司）向原
    共有人林振賢與林松茂購買系爭土地之應有部分加入共有關
    係，業於95年12月29日辦理登記完畢，從而，其不當得利請
    求權之計算之起迄日期為95年12月29日至96年2月9日，因林
    振賢與林松茂已將土地賣予恆合公司脫離共有關係，故其本
    得求償部分需扣除，另需加入恆合公司本於共有人身分得求
    償金額，故被上訴人得求償金額為728,186 元。求為判決：
    1.上訴人應將坐落臺北縣板橋市○○○段167 地號土地上如
    原判決附圖所示斜線部分，面積135 平方公尺之未辦保存登
    記建物即門牌號碼臺北縣板橋市○○路○ 段10巷11號房屋拆
    除騰空後，並將該土地返還予被上訴人。2.上訴人應給付被
    上訴人728,186 元，及自起訴狀繕本送達翌日起至清償日止
    按年息5%計算之法定遲延利息。3.被上訴人願供擔保，請准
    宣告准予假執行。
二、上訴人則以：
  (一)上訴人所有系爭建物早自上訴人養母林選在世時約莫36年前
    即坐落於系爭土地上，而上開土地所有權人分別為林枝、林
    貫、林火、林慶隆，應有部分比例分別為24分之8、24分之6
    、24分之6、24分之4。上訴人養母林選與上開土地所有權人
    林慶隆等均共同於該建物居住，因該建物為上訴人養母林選
    與林慶隆等共有人祖父之遺產，故斯時彼此就該建物均以「
    舊屋」稱之。
  (二)因系爭土地及該建物為上訴人養母林選與林慶隆等共有人祖
    父之遺產，為徹底解決爾後之遺產分配糾紛，上訴人養母林
    選與林慶隆等共有人於36年4 月25日簽立合約鬮書，其中內
    容即約定由上訴人養母林選分配取得座落於系爭土地西方之
    建物所有權（即上訴人現居住之未辦理保存登記建物）及該
    建物坐落於系爭土地之所有權，林慶隆則分配取得坐落於系
    爭土地東方之建物所有權。因當時舊屋均尚未有獨立之門牌
    號碼，故鄰里居民之間統稱為樹林5 號，其後上訴人養母林
    選居住之房屋建物門牌則改為臺北縣板橋市○○路○ 段10巷
    11號，林慶隆居住之房屋建物門牌則為臺北縣板橋市○○路
    ○段2號。
  (三)因上訴人養母林選本於合約鬮書已取得系爭建物及坐落該部
    分土地之所有權，52年間，上訴人養母林選向稅捐處辦理申
    請繳納房屋稅，自上訴人養母林選與林慶隆等共有人於36年
    4 月25日簽立合約鬮書起至95年長達近60年間，所有系爭土
    地之共有人包括原土地所有權人林枝、林貫、林火、林慶隆
    等及其等共有人之繼承人，均從未就上訴人就系爭建物有坐
    落系爭土地之占有權源表示反對或為任何異議，據此，上訴
    人乃係有權占有系爭土地。
  (四)再者，系爭建物依臺北縣政府96年1月12日北府工使字第096
    0019591號函所示，該系爭建物於52年間課稅及35年10月1日
    有人遷入設籍，並於15年12月裝表供電，經判定該址建物則
    屬都市計畫發布前及禁建日期前及淡水河洪水平原管制前既
    已存在之合法建築物。從而，系爭建物確早於百年前即合法
    坐落於該土地上無疑。
  (五)上訴人之養母林選於70年2 月間死亡，上訴人依繼承法律關
    係取得系爭建物所有權及占有系爭土地之占有權，從而被上
    訴人依民法第767 條規定，主張上訴人無權占有，法律上顯
    無理由。依最高法院48年台上字第1457號判例要旨、最高法
    院84年台上字第2023號判決旨趣，縱系爭土地所有權人將土
    地所有權以信託或買賣方式移轉予被上訴人，被上訴人亦不
    得本於所有權人地位主張上訴人無權占有，並請求拆屋還地
    。
  (六)臺北縣政府96年1 月12日北府工使字第0960019591號函所示
    ，本件系爭房屋於15年間即裝表供電，並於35年10月1 日即
    有人遷入戶籍，故系爭房屋原始興建人應為原土地所有權人
    林慶隆等人之先祖，而系爭房屋亦為系爭原土地所有權人林
    慶隆等人家族之祖產而由家族間分配使用，從而土地房屋本
    應為同一家族所有，雖土地所有權人如今易主，依民法第42
    5條之1規定於房屋得使用期限內仍推定有租賃關係存在，則
    上訴人所屬房屋確屬有權占有系爭土地。
  (七)又地主與建商合建實務上，均由地主先出具土地使用同意書
    予建商，以利建商以建商或地主或預售屋購屋者名義作為起
    造人申請建照執造，縱將來土地所有權人更易，亦不影響建
    商有權使用土地之事實或將來購屋者變成無權占有土地之情
    事，否則若不作如此解釋，則將無法確保交易安全。本件訴
    訟亦為相類似情形，上訴人原有權使用土地之事實亦不因原
    土地所有權人將土地出售予第三人而受有任何影響。
  (八)上訴人依繼承之法律關係取得系爭建物所有權及占有系爭土
    地之占有權，自無不當得利情事，被上訴人請求相當於租金
    損害之不得當利，洵屬無據。上訴人否認被上訴人主張系爭
    建物占有土地之面積及其所計算之相當於租金損害之不當得
    利賠償數額等語，資為抗辯。
三、原審判決上訴人應將坐落臺北縣板橋市○○○段167 地號土
    地上如原判決附圖所示斜線部分，面積135 平方公尺之未辦
    保存登記建物即門牌號碼臺北縣板橋市○○路○ 段10巷11號
    房屋拆除騰空後，並將該土地返還予被上訴人。上訴人應給
    付被上訴人新台幣582,548元，及自96年3月31日起至清償日
    止，按週年利率5%計算之利息。駁回被上訴人其餘之訴，被
    上訴人就其不利部分，未據聲明不服。上訴人就其不利部分
    提起上訴，上訴聲明為：(一)原判決不利於上訴人部分廢棄。
    (二)上開廢棄部分，被上訴人在第一審之訴及假執行之聲請均
    駁回。被上訴人答辯聲明：上訴駁回。
四、本件不爭執事項：
  (一)系爭土地共有人姓名及應有部分，詳如附表所示，上訴人養
    母林選並非共有人，而系爭土地共有人於95年11月與被上訴
    人簽立信託契約，並辦理信託登記在案，被上訴人為系爭土
    地登記名義所有權人。
  (二)上訴人於系爭土地上建有未辦保存登記建物，該建物門牌號
    碼臺北縣板橋市○○路○ 段10巷11號，現由上訴人占有使用
    。系爭建物占用系爭土地如原判決附圖所示斜線部分，面積
    135平方公尺。
五、本件爭點：
  (一)上訴人占有系爭土地有無法律上之原因？
    1.上訴人養母林選使用系爭土地是否取得合法占有權源？上
      訴人能否因繼承法律關係取得占有系爭土地之合法權源？
    2.上訴人援引最高法院48年台上字第1457號判例、84年台上
      字第2023號判決及89年台上字第540號判決，有無理由？
    3.系爭土地共有人包括原土地所有權人林枝、林貫、林火、
      林慶隆等及其等共有人之繼承人是否默示同意上訴人占有
      使用系爭土地？
    4.本件有無民法第425 條之1 之適用？
  (二)被上訴人得否向上訴人請求相當於租金之不當得利？若得請
    求，其數額為何？
六、經查：
  (一)系爭土地為附表所示恆合公司等人所共有，系爭土地共有人
    於95年11月與被上訴人簽立信託契約，並辦理信託登記，被
    上訴人為系爭土地登記名義所有權人，有土地登記謄本、不
    動產信託契約書在卷可稽（原審卷第7 至11頁、第13至19頁
    ），上訴人亦不爭執，可認是實。前開信託契約之信託目的
    係為合建臺北縣板橋市○○○段167、171之4、171之104、1
    71之105、171之106、171之27、179、179之8 地號等八筆土
    地，使合建開發案能順利興建完工取得使用執照並辦妥建物
    所有權第一次登記，而委託被上訴人管理信託財產、處理開
    發案有關之稅費繳納及產權管理、買賣移轉、續建、清理等
    處分。
  (二)上訴人於系爭土地上建有未辦保存登記建物，該建物門牌號
    碼臺北縣板橋市○○路○ 段10巷11號，現由上訴人占有使用
    。系爭建物占用系爭土地如原判決附圖所示斜線部分，面積
    135 平方公尺，有勘驗筆錄、土地複丈成果圖在卷可稽（原
    審卷第96至99頁），兩造不爭執，亦可認為是實。
七、按當事人主張有利於己之事實者，就其事實有舉證之責任，
    民事訴訟法第277條定有明文。本件被上訴人主張上訴人無
    權占有系爭土地，請求上訴人拆除系爭建物交還土地，上訴
    人自應就占有系爭土地有正當權源存在之事實，負舉證之責
    。經查：
  (一)上訴人提出其養母林選與林慶隆等共有人於36年4 月25日簽
    立合約鬮書為證。被上訴人否認其真正，依民事訴訟法第35
    7條規定，應由上訴人就該私文書之真正，負舉證責任。上
    訴人雖庭呈合約鬮書正本供原法院與被上訴人當庭核對與被
    證2合約鬮書影本內容相符（原審卷第45頁、第83頁），並
    稱觀之合約鬮書之紙質，該合約鬮書存在及簽立時間已有多
    年，該合約鬮書形式為真正云云。惟上訴人提出之合約鬮書
    正本與影本雖相符，紙質亦係多年前之紙張，不能以此逕認
    該合約鬮書為真正。
  (二)合約鬮書內容記載略以：「坐落在江子翠第二崁又兼舊屋壹
    棟呂搭均分……並一、批明東林慶隆管業、西林選管業；二
    、批明舊屋東北角四宮過水豬椆歸林選應得。」（原審卷第
    45頁），有立會人林慶隆、林選、親族人林貫、林火、代筆
    人李榮堅立名於上，上訴人並提出35年原江子翠159地號田
    地土地登記謄本（本院卷第47頁）以證明合約鬮書之內容記
    載為真正。證人林國資證稱略以：伊係住在3號之鄰居，認
    識上訴人之養母林選有60年，當時住的地方是舊房子，有正
    身、護龍、林選分到護龍，是林慶隆分的，伊沒有聽說房子
    的所有權有糾紛，土地是公地，是林慶隆、林選族裡的，但
    是誰所有伊不知道等語（原審卷第116至117頁），證人張月
    艷證述略稱：伊是住在6 號的鄰居，認識上訴人之養母林選
    ，當時是三合院，公廳的右手邊是上訴人住，左手邊住林火
    、林貫，護龍住林春綢、林鳳，林選算是一房，他們是同一
    個祖先，林慶隆是大房，65年時，168 地號土地要合建，伊
    曾看過一張契約書，意思是林選這一房該分的田地、房子部
    分都有分給她們，她們的土地是167 地號，契約書上的立書
    人是林火、林貫，他們是兄弟，林選，是別人代筆，林慶隆
    大概也有，因為太久了，所以記不太全，契約書上面大約是
    寫水田、房子，約是36年，因為林慶隆的父輩都不在了，林
    慶隆和林選是同一個祖先，所以林慶隆要分給林選等語（原
    審卷第118至119頁）。惟查，系爭土地原所有權人及應有部
    分分別為林枝為24分之8、林貫為24分之6、林火為24分之6
    、林慶隆為24分之4（原審卷第44頁），前開合約鬮書內容
    並非經由系爭土地之全體共有人同意，上訴人辯稱林選已分
    配取得系爭建物座落於系爭土地之使用權等語，為不可採。
  (三)上訴人辯以系爭土地之其他共有人未曾就系爭建物座落系爭
    土地之使用權源表示反對。然單純之沈默，除有特別情事，
    依社會觀念可認為一定意思表示者外，不得謂默示之意思表
    示，上訴人未立證證明系爭土地原所有權人或其繼承人有默
    示同意系爭建物使用系爭土地之意思表示，上訴人辯稱系爭
    建物係有權使用系爭土地云云，為不可採。
  (四)按土地與房屋為各別之不動產，各得單獨為交易之標的，且
    房屋性質上不能與土地使用權分離而存在，亦即使用房屋必
    須使用該房屋之地基，故土地及房屋同屬一人，而將土地及
    房屋分開同時或先後出賣，其間雖無地上權設定，然除有特
    別情事，可解釋為當事人之真意，限於賣屋而無基地之使用
    外，均應推斷土地承買人默許房屋承買人繼續使用土地（最
    高法院48年台上字第1457號判例、最高法院84台上字第2023
    號判決要旨參照）。次按最高法院48年台上字第1457號判例
    意旨謂：土地與房屋為各別之不動產，各得單獨為交易之標
    的，且房屋性質上不能與土地使用權分離而存在，亦即使用
    房屋必須使用該房屋之地基，故土地及房屋同屬一人，而將
    土地及房屋分開同時或先後出賣，其間雖無地上權設定，然
    除有特別情事，可解釋為當事人之真意，限於賣屋而無基地
    之使用外，均應推斷土地承買人默許房屋承買人繼續使用土
    地等語，旨在說明土地承買人於買受土地時，如已知地上有
    房屋之存在，而無特別情事可解釋為當事人之真意無基地之
    使用外，應推斷土地承買人默許房屋所有人繼續使用土地。
    又最高法院48年台上字第1065號判例謂：共有人於與其他共
    有人訂立共有物分割或分管之特約後，縱將其應有部分讓與
    第三人，其分割或分管契約，對於受讓人仍繼續存在云云，
    所指對受讓人繼續存在者，僅共有人就該共有物所訂之分割
    或分管契約而言，並不及於契約約定分割或分管之物以外之
    其他共有物（最高法院89年台上字第540 號判決意旨參照）
    。查本件非前揭判例所示土地與房屋同屬一人，而將土地及
    房屋分開同時或先後出賣之情形，亦非共有物有分割或分管
    特約，而受讓人應受其拘束之情形，是不能以前開判例為有
    利於上訴人之認定。
  (五)按民法第425條之1規定：「土地及其土地上之房屋同屬一人
    所有，而僅將土地或僅將房屋所有權讓與他人，或將土地及
    房屋同時或先後讓與相異之人時，土地受讓人或房屋受讓人
    與讓與人間或房屋受讓人與土地受讓人間，推定在房屋得使
    用期限內，有租賃關係。其期限不受第四百四十九條第一項
    規定之限制。」、「前項情形，其租金數額當事人不能協議
    時，得請求法院定之。」，系爭房屋係屬上訴人所有，為兩
    造所不爭執，系爭土地則原屬林枝、林貫、林火、林慶隆等
    人共有，現為原判決附表所示之共有人所共有，上訴人並非
    系爭土地之共有人，本件土地及其土地上之房屋，並非同屬
    一人所有，上訴人辯稱系爭土地、房屋應為同一家族所有，
    未據其立證證明，自無上開法條之適用。
  (六)系爭建物固於52年間課稅及35年10月1 日有人遷入設籍，並
    於15年12月裝錶供電，有臺北縣政府96年1 月12日北府工使
    字第0960019591號函在卷可稽（原審卷第46至47頁），然系
    爭建物並無使用系爭土地之合法權源，詳前述，上訴人辯稱
    伊依繼承關係取得占有系爭土地之使用權，被上訴人未終止
    土地使用借貸關係前，不得請求拆屋還地等語，不足可採。
  (七)綜上所述，系爭建物使用占有系爭土地為無權占有，被上訴
    人請求上訴人拆除系爭建物，並返還其座落土地，為有理由
    。
八、按無法律上之原因而受利益，致他人受損害者，應返還其利
    益。不當得利之受領人，除返還其所受之利益外，如本於該
    利益更有所取得者，並應返還。但依其利益之性質或其他情
    形不能返還者，應償還其價額，民法第179條、第181條定有
    明文。而無權占有使用他人所有之土地，可能獲得相當於租
    金之利益，為社會通常觀念（最高法院61年台上字第1695號
    判例意旨可參）。
  (一)上訴人所有之系爭建物係無權占有使用系爭土地，詳前述，
    依照上開法條及判例意旨，系爭土地所有人自得向上訴人請
    求相當於租金之不當得利。查被上訴人受土地共有人信託，
    信託目的係使系爭土地與其他土地之開發專案能順利興建完
    工取得使用執照並辦妥所有權第一次登記，此觀不動產信託
    契約書第2 條約定即明，被上訴人對上訴人請求拆屋還地及
    返還相當於租金之不當得利，係本於受託人權限依信託本旨
    為受益人之利益進行信託財產之管理行為。本件上訴人應返
    還之不當得利係被上訴人為共有人請求，並非因信託契約之
    訂定所新生之權利，其請求之範圍不因信託契約之訂定係於
    95年11月而受影響。是以，被上訴人之不當得利請求權，其
    當事人並無不適格，且土地共有人原得請求之不當得利，應
    由被上訴人先於訴訟上請求後，再依內部信託契約處理之。
  (二)按城市地方房屋之租金，以不超過土地及其建築物申報總價
    額年息10% 為限。土地法第97條定有明文，而該條所謂之申
    報價額，係指該土地之申報地價而言。又平均地權條例第16
    條規定：「舉辦規定地價或重新規定地價時，土地所有權人
    未於公告期間申報地價者，以公告地價80% 為其申報地價。
    土地所有權人於公告期間申報地價者，其申報之地價超過公
    告地價120%時，以公告地價120%為其申報地價；申報之地價
    未滿公告地價80%時，得照價收買或以公告地價80%為其申報
    地價。」。故不論土地所有權人有無申報，申報地價最低額
    係公告地價80% 。次按基地租金之數額，除以基地申報地價
    為基礎外，尚須斟酌基地之位置，工商業繁榮之程度，承租
    人利用基地之經濟價值及所受利益等項，並與鄰地租金相比
    較，以為決定，並非必達申報總地價年息10% 最高額（最高
    法院67年台上字第3071號判例要旨參照）。查系爭土地位於
    臺北縣板橋市○○路，附近大部分地區已開發，工商業繁榮
    ，系爭建物為老舊磚造平房，有現場照片附卷可憑（原審卷
    第103至105頁反面），茲斟酌上揭基地位置、工商繁榮程度
    及利用該基地之經濟價值及所受利益等項，本件以申報總地
    價年息8%可認為適當。
  (三)上訴人占用系爭土地受有相當於租金不當得利之金額為582,
    584元，計算式詳下述：
    1.不當得利之起迄時間：
      被上訴人自96年2月9日起訴請求應給付相當於租金之不當
      得利，依民法第126條得請求之年限自起訴日回推5年，即
      91年2月10日起至96年2月9日。
   2.不當得利金額之計算：
     查被上訴人以系爭土地申報地價最低額即公告地價之80%為
     計算基準，揆諸前述(二)之說明，係屬有據。臺北縣政府地
     政局就系爭土地之公告地價於91年2月10日起至92年12月31
     日為14,800元，則申報地價為11,840 元、93年1月1日至95
     年12月31日為15,000元，則申報地價為12,000元。又96年1
     月1日後之申報地價為15,012.9元（原審卷第145、7頁）。
   3.系爭建物占用系爭土地135平方公尺，上訴人應給付相當於
     租金不當得利金額為582,584元
     (1)91年2月10日起至92年12月31日：
       1＋【365－（31＋9）】日÷365＝1.89年
       135平方公尺×11,840元×8％×1.89年＝241,678 元
     (2)93年1月1日起至95年12月31日：
       135平方公尺×12,000元×8％×3年＝388,800元
     (3)96年1月1日起至96年2月9日：
       （31＋9）日÷365＝0.11年
       135平方公尺×15,012.9元×8％×0.11年＝17,835元
     (4)以上總計：241,678元＋388,800元＋17,835元＝648,313
       元
   4.恆合公司向林振賢與林松茂購買系爭土地之應有部分加入
     共有關係，於95年12月29日辦理登記完畢，有土地所有權
     狀在卷可稽（原審卷第146 頁），其不當得利請求權之起
     迄日期為95年12月29日至96年2月9日，又恆合公司之應有
     部分為100萬分之104309，故恆合公司得請求之金額如下：
     (1)95年12月29日起至95年12月31日，被上訴人捨棄不求償。
     (2)96年1月1日起至96年2月9日：
       （31＋9）日÷365＝0.11年
       135平方公尺×15,012.9元×8％×0.11年＝17,835元
       17,835元×104309/0000000＝1,860元
   5.綜上，前開3.之(4)金額因林振賢與林松茂已將土地（應有
     部分合計100萬分之104309）賣予恆合公司脫離共有關係，
     故其本得求償部分需扣除，另需加入恆合公司本於共有人
     身分得求償金額，故被上訴人得請求上訴人返還之不當得
     利為：
     (1)648,313元－（648,313元×104309/0000000）＝580,688
       元。
     (2)恆合公司得求償金額：1,860元
     (3)總計：580,688元＋1,860元＝582,548 元
九、按行使權利，履行義務，應依誠實及信用方法，民法第148
    條第2項定有明文。次按各共有人對於第三人得就共有物之
    全部，為本於所有權之請求，但回復共有物之請求，僅得為
    共有人全體之利益為之。民法第821條定有明文。又對於無
    權占有侵害共有物者，請求返還共有物之訴，得由共有人中
    之一人單獨提起，司法院28年院字第1950號，最高法院28年
    度上字第2361號判例可供參照。是共有人中之一人，無論其
    應有部分及面積如何，依法均得為共有人全體就共有物全部
    提起返還之訴。揆諸民法第767條、第821條規定，本係所有
    權之正當行使，不生違背誠信原則之問題。上訴人辯稱被上
    訴人在相當期間內不行使權利，依特別情事足以引起正當信
    任，以為債權人已不欲其履行義務時，基於誠信原則，不容
    債權人仍主張其權利云云，非屬可採。
十、系爭建物係無權占有使用系爭土地，被上訴人本於所有權，
    請求上訴人應將坐落系爭土地如原判決附圖所示斜線部分，
    面積135平方公尺之系爭建物拆除騰空後，並將該土地返還
    予被上訴人，並請求上訴人返還不當得利582,548元，及自
    起訴狀繕本送達翌日即96年3月31日起至清償日止，按週年
    利率5 %計算之利息，為有理由，應予准許。
十一、綜上所述，被上訴人本於所有權及不當得利之法律關係，
      請求上訴人拆屋還地，並給付582,548元本息，為有理由
      ，應予准許。是則原審判命上訴人如數給付，於法並無違
      誤。上訴意旨指摘原判決不當，求予廢棄改判，為無理由
      ，應予駁回。
十二、本件事證已臻明確，兩造其餘攻擊防禦方法及未經援用之
      舉證，經審酌核與本件判決結果不生影響，不再逐一論述
      ，附此敘明。
十三、據上論結，本件上訴為無理由，依民事訴訟法第449條第1
      項、第78條，判決如主文。
中    華    民    國    97    年    1     月    9     日
                    民事第二庭
                        審判長法  官  吳謙仁
                              法  官  蘇瑞華
                              法  官  李瓊蔭
正本係照原本作成。
如不服本判決，應於收受送達後20日內向本院提出上訴書狀，其
未表明上訴理由者，應於提出上訴後20日內向本院補提理由書狀
（均須按他造當事人之人數附繕本）上訴時應提出委任律師或具
有律師資格之人之委任狀；委任有律師資格者，另應附具律師資
格證書及釋明委任人與受任人有民事訴訟法第466條之1第1項但
書或第2項（詳附註）所定關係之釋明文書影本。
中    華    民    國    97    年    1     月    9     日
                              書記官  王才生
附註：
民事訴訟法第466條之1（第1項、第2項）：
對於第二審判決上訴，上訴人應委任律師為訴訟代理人。但上訴
人或其他法定代理人具有律師資格者，不在此限。
上訴人之配偶、三親等內之血親、二親等內之姻親，或上訴人為
法人、中央或地方機關時，其所屬專任人員具有律師資格並經法
院認為適當者，亦得為第三審訴訟代理人。


司法院資訊處製作；財團法人民間司法改革基金會備份。
